【裁判字號】    92,台上,5926
【裁判日期】    921023
【裁判案由】    妨害投票
【裁判全文】
最高法院刑事判決                              九十二年度台上字第五九二六號
    上  訴  人  甲○○
右上訴人因妨害投票案件，不服台灣高等法院中華民國九十二年九月二日第二審判決
（九十二年度上訴字第二四四二號，起訴案號：台灣宜蘭地方法院檢察署九十一年度
選偵字第一一七號、九十一年度偵字第二二五二號），提起上訴，本院判決如左：
    主  文
原判決撤銷，發回台灣高等法院。
    理  由
本件原判決認定上訴人甲○○為宜蘭縣宜蘭市第十七屆里長選舉之宜蘭市南橋里里長
候選人。廖麗華為其妻，設籍居住於宜蘭縣宜蘭市○○里○○路四十七之五號。廖黃
素卿、廖玉茹、廖國川、吳財成四人均係甲○○之親人，原非設籍在宜蘭市南橋里，
上訴人與廖麗華、廖黃素卿、廖玉茹、廖國川、吳財成五人，為圖使上訴人勝選，明
知宜蘭縣宜蘭市南橋里里長之選舉區為小區域選舉，以人為方式增加選舉權人之選票
，即足以影響選舉結果。為符合公職人員選舉罷免法第十五條第一項，在各該選舉區
繼續居住四個月以上，為該選舉區之選舉人之規定，竟共同基於使該里長之投票發生
不正確結果之犯意聯絡，於民國九十年十二月間，明知廖黃素卿、廖玉茹、廖國川、
吳財成四人均未住居上揭處所，由上訴人提供其戶籍，供該四人接續於九十年十二月
三日及同年十二月五日遷入戶籍。其中廖黃素卿、吳財成及廖國川部分，均由與上訴
人有共同犯意聯絡之陳貴色辦理遷籍手續，使選舉委員會將此不實事項編造入宜蘭縣
宜蘭市第十七屆南橋里里長選舉之選舉人名冊。而廖黃素卿、廖玉茹、廖國川、吳財
成四人於取得選舉權後，均依期前往投票，以此種非法之方法，使宜蘭縣宜蘭市第十
七屆南橋里里長選舉之投票發生不正確之結果等情。因認第一審論處上訴人共同以非
法之方法，使投票發生不正確之結果罪刑，為無不合，予以維持，駁回上訴人在第二
審之上訴，固非無見。
惟查：(一)按法院採為判決基礎之證據，依法應於辯論終結前踐行調查程序，並予被告
以辯解之機會，否則未經踐行調查程序，遽採為論罪之證據，自屬違法。原判決採取
廖玉如、廖黃素卿、廖國川及吳財成等人之遷入戶籍登記申請書、台灣宜蘭地方法院
檢察署九十一年度選偵字第一一六號卷附之遷入登記申請書，及九十一年度選字第一
一六、一四五號緩起訴處分書等證據資料為論處上訴人之犯罪依據之一。但依據原審
審判筆錄之記載，前揭證據資料並未於審判期日踐行調查程序，並予上訴人以辯解之
機會，遽採為論罪之證據，自屬違法。(二)按判決事實欄應詳加記載，理由欄亦應將其
認定犯罪事實所憑之證據及其認定之理由，詳為敘述，始足為適用法律及判斷其適用
法律是否適當之根據。原判決認定上訴人與陳貴色間有犯意之聯絡，為共同正犯之事
實，並未於理由欄內敘明其所憑之證據及其認定之理由，揆諸上揭說明，自有判決不
備理由之違法。上訴意旨執以指摘原判決不當，非無理由，應認有發回更審之原因。
至原判決不另為無罪之諭知部分，因有裁判上一罪關係，應併發回。
據上論結，應依刑事訴訟法第三百九十七條、第四百零一條，判決如主文。
中      華      民      國    九十二    年      十      月    二十三    日
                              最高法院刑事第六庭
                                  審判長法官  吳  雄  銘
                                        法官  池  啟  明
                                        法官  石  木  欽
                                        法官  郭  毓  洲
                                        法官  吳  三  龍
      右正本證明與原本無異
                                              書  記  官
中      華      民      國    九十二    年      十      月    二十八    日
                                                                        Ｒ


司法院資訊處製作；財團法人民間司法改革基金會備份。
